ACORDAO-COMPLETO-2479447

ACÓRDÃO 8904/2021 ATA 22/2021 - PRIMEIRA CÂMARA

VISTOS, relatados e discutidos estes autos de Aposentadoria, com fundamento nos arts. 1º, inciso V, e 39, inciso II, ambos da Lei 8.443, de 16 de julho de 1992, c/c o art. 259, inciso II, do Regimento Interno desta Corte de Contas, 
ACORDAM os Ministros do Tribunal de Contas da União, reunidos em sessão da 1ª Câmara, ante as razões expostas pelo Relator, em: 
9.1. considerar ilegal o ato constante da peça 3, relativo à alteração da aposentadoria de Maria José Mendes Bezerra, negando-lhe o registro correspondente, nos termos do § 1º do art. 260 do Regimento Interno desta Corte de Contas; 
9.2. dispensar o ressarcimento das importâncias recebidas indevidamente, de boa-fé, nos termos da Súmula 106 deste Tribunal;
9.3. determinar ao órgão de origem que: 
9.3.1. comunique à interessada o inteiro teor deste Acórdão, com fundamento nos arts. 71, inciso IX, da Constituição Federal, e 262 do Regimento Interno desta Corte de Contas, no prazo de 15 (quinze) dias, contados a partir da ciência da presente deliberação, e, após, faça cessar os pagamentos decorrentes do ato ora impugnado, sob pena de responsabilidade solidária da autoridade administrativa omissa; 
9.3.2. alerte a Sra. Maria José Mendes Bezerra no sentido de que o efeito suspensivo proveniente da interposição de eventuais recursos, caso não providos, não a exime da devolução dos valores indevidamente percebidos após a notificação;
9.3.3. envie a esta Corte de Contas, no prazo de 30 (trinta) dias, por cópia, comprovante de que a interessada teve ciência desta deliberação; 
9.4. determinar à Sefip que:
9.4.1. acompanhe o cumprimento das determinações elencadas nos itens 9.3.1 a 9.3.3 deste Acórdão; e
9.4.2. cumpridos os termos deste Acórdão, arquive os autos.

Pessoal: Atos de Aposentadoria da unidade emissora MINISTÉRIO DA SAÚDE, enviados ao TCU pela unidade de controle interno CONTROLADORIA-GERAL DA UNIÃO para fins de análise e julgamento.

Primeira Câmara

Ministério da Saúde.

3. Interessada: Maria José Mendes Bezerra (XXX.751.923-XX).

13.1. Ministros presentes: Walton Alencar Rodrigues (Presidente), Benjamin Zymler, Vital do Rêgo e Jorge Oliveira.
13.2. Ministros-Substitutos presentes: Augusto Sherman Cavalcanti (Relator) e Weder de Oliveira.

AUGUSTO SHERMAN

Cuidam os presentes autos de Aposentadoria concedida pelo Ministério da Saúde, cujo ato foi disponibilizado ao TCU por intermédio do Sistema e-Pessoal, na forma do art. 2º e 4º da Instrução Normativa TCU 78/2018.
2.	A unidade técnica, ao analisar os fundamentos legais da concessão bem como as informações prestadas pelo órgão do controle interno, lavrou a instrução vista à peça 5, adiante parcialmente transcrita, com eventuais ajustes de forma: 
	
" (...) 
Exame das Constatações
9.	Ato: 134851/2019 - Interessado: MARIA JOSE MENDES BEZERRA - CPF: XXX.751.923-XX
9.1.	Parecer do Controle Interno: considerar o ato Legal.
9.2.	Constatação e análise: 
9.2.1.	Não foi anexado documento do tipo 'Laudo médico' que ampara a concessão da vantagem do art. 190 da Lei 8.112/1990.
a.	Justificativa do Gestor de Pessoal: LAUDO MEDICOGestor anexou os seguintes documentos: JUNTA MEDICA OFICIAL DO MINISTERIO DA SAUDE-Laudo médico,.
b.	Análise do Controle Interno: Justificativa do gestor esclarece pendência
c.	Análise da Equipe Técnica:
não especificou a doença, mas somente o cid
9.3.	O detalhamento da inconsistência acima elencada encontra-se no anexo II dessa instrução. 
9.4.	Encaminhamento do ato: 
9.4.1.	Considerar ILEGAL e recusar registro  do ato de Aposentadoria de MARIA JOSE MENDES BEZERRA do quadro de pessoal do órgão/entidade MINISTÉRIO DA SAÚDE, com base nos arts. 71, inciso III, da Constituição Federal, 1º, inciso V, e 39, inciso II, da Lei 8.443/1992 e 260, § 1º, do Regimento Interno.
9.4.2.	Com fulcro no art. 262, caput, do Regimento Interno deste Tribunal, determinar ao órgão/entidade MINISTÉRIO DA SAÚDE que: 
a.	informe o teor do acórdão que vier a ser prolatado, encaminhando ao TCU, no prazo de trinta dias, comprovante da data de ciência pelo interessado, nos termos do art. 4º, § 3º, da Resolução TCU 170/2004.
b.	emita novo ato, livre da irregularidade ora apontada, em substituição  ao ato de Aposentadoria de MARIA JOSE MENDES BEZERRA, submetendo-o à nova apreciação por este Tribunal, na forma do artigo 260, caput, também do Regimento.
c.	dispense a devolução dos valores indevidamente recebidos de boa-fé até a data da ciência do órgão/entidade MINISTÉRIO DA SAÚDE, do acórdão que vier a ser proferido, com base no Enunciado 106 da Súmula da Jurisprudência do TCU.
d.	faça cessar todo e qualquer pagamento relativo ao ato impugnado de MARIA JOSE MENDES BEZERRA, no prazo máximo de quinze dias, contados da ciência da decisão deste Tribunal, sob pena de ressarcimento das quantias pagas após essa data pelo responsável.
CONCLUSÃO
10.	A abrangência e a profundidade das verificações levadas a efeito fundamentam convicção de que o ato 134851/2019 pode ser apreciado pela ilegalidade, em razão das irregularidades apontadas no item Exame das Constatações desta instrução, que representam afronta à legislação e à jurisprudência de referência.
11.	O aludido ato deu entrada neste Tribunal há menos de cinco anos, não sendo aplicável, portanto, o procedimento de contraditório e ampla defesa determinado pelo Acórdão 587/2011-TCU-Plenário.
 (...) ".
3.	O Ministério Público, neste ato representado pelo Procurador Júlio Marcelo de Oliveira, em Parecer espelhado à peça 7, anuiu à proposição da unidade técnica, manifestando-se nos seguintes termos:
	"A servidora do Ministério da Saúde Maria José Mendes Bezerra foi aposentada em 20/8/1999, com proventos proporcionais, por motivo de invalidez simples, ou seja, não decorrente de acidente em serviço, moléstia profissional ou doença grave, contagiosa ou incurável (ato Sisac 10802606-04-1999-000080-2) .
Nesta oportunidade, examina-se o ato de alteração da aposentadoria, com vigência em 17/9/2019, objetivando a integralização dos proventos, com fundamento no art. 190 da Lei 8.112/1990:
Art. 190. O servidor aposentado com provento proporcional ao tempo de serviço se acometido de qualquer das moléstias especificadas no § 1o do art. 186 desta Lei e, por esse motivo, for considerado inválido por junta médica oficial passará a perceber provento integral, calculado com base no fundamento legal de concessão da aposentadoria. (Redação dada pela Lei nº 11.907, de 2009) 
A Secretaria de Fiscalização de Integridade de Atos e Pagamentos de Pessoal e de Benefícios Sociais - Sefip manifestou-se pela ilegalidade da concessão, consoante o seguinte excerto da instrução:
9.2. Constatação e análise:
9.2.1. Não foi anexado documento do tipo 'Laudo médico' que ampara a concessão da vantagem do art. 190 da Lei 8.112/1990.
a. Justificativa do Gestor de Pessoal: LAUDO MÉDICO Gestor anexou os seguintes documentos: JUNTA MÉDICA OFICIAL DO MINISTÉRIO DA SAÚDE-Laudo médico.
b. Análise do Controle Interno: Justificativa do gestor esclarece pendência
c. Análise da Equipe Técnica: não especificou a doença, mas somente o cid
9.3. O detalhamento da inconsistência acima elencada encontra-se no anexo II dessa instrução.
O detalhamento da inconsistência contido no Anexo II da instrução simplesmente repete a informação constante do item 9.2.1 acima transcrito.
A proposta de ilegalidade da unidade técnica consiste na ausência de informação acerca da doença que motivou a integralização dos proventos, com fundamento no art. 190 da Lei 8.112/1990.
O laudo médico, apesar de não descrever o nome da enfermidade, esclarece que a servidora 'apresenta patologia especificada no art. 6º, inciso XIV, da Lei 11.052 de 29/12/2004, (CID: C 50) , fazendo jus ao benefício solicitado a partir de novembro de 2009'.
De acordo com a tabela de Códigos da Classificação Internacional de Doenças e de Problemas Relacionados a Saúde, Décima Revisão - CID-10, Capítulo II - Neoplasias (C00-D48) , o código C50 refere-se a 'Neoplasia maligna da mama'. (fonte: http://www1.previdencia. gov.br/docs/pdf/CID-10_Codigo%20e%20Literal.pdf) .
Esta doença consta § 1º do art. 186 da Lei 8.112/1990, in verbis:
§ 1o  Consideram-se doenças graves, contagiosas ou incuráveis, a que se refere o inciso I deste artigo, tuberculose ativa, alienação mental, esclerose múltipla, neoplasia maligna, cegueira posterior ao ingresso no serviço público, hanseníase, cardiopatia grave, doença de Parkinson, paralisia irreversível e incapacitante, espondiloartrose anquilosante, nefropatia grave, estados avançados do mal de Paget (osteíte deformante) , Síndrome de Imunodeficiência Adquirida - AIDS, e outras que a lei indicar, com base na medicina especializada.
O art. 190 assegura a integralização dos proventos do servidor que for acometido por uma das moléstias especificadas no § 1º do art. 186 da Lei 8.112/1990, na hipótese de o inativo ser considerado inválido por junta médica oficial.
O laudo médico apresentado (peça 3, p. 6) não contém informação acerca da condição de invalidez da interessada, tampouco é contemporâneo à data de vigência da alteração de 17/9/2019, pois foi editado em 6/7/2010, circunstância que exige a apresentação de laudo médico mais recente para que a alteração possa prosperar, em razão de eventuais mudanças no estado de saúde da inativa.
Com essas considerações, o Ministério Público de Contas manifesta-se de acordo com a proposta mérito oferecida pela unidade técnica."
	É o Relatório.

não há.

Procurador Júlio Marcelo de Oliveira.

PESSOAL. ALTERAÇÃO DE APOSENTADORIA COM O OBJETIVO DE INTEGRALIZAR OS PROVENTOS EM RAZÃO DE MOLÉSTIA ESPECIFICADA EM LEI. LAUDO MÉDICO APRESENTADO NÃO CONTÉM INFORMAÇÃO ACERCA DA CONDIÇÃO DE INVALIDEZ DA INTERESSADA, TAMPOUCO É CONTEMPORÂNEO À DATA DE VIGÊNCIA DA ALTERAÇÃO. ILEGALIDADE DO ATO. NEGATIVA DE REGISTRO. DETERMINAÇÕES. CIÊNCIA.

APOSENTADORIA (APOS)

Secretaria de Fiscalização de Integridade de Atos e Pagamentos de Pessoal e de Benefícios Sociais (Sefip).

Versam os presentes autos acerca de ato de Aposentadoria emitido pelo Ministério da Saúde.
A Secretaria de Fiscalização de Pessoal - Sefip, em sucinta análise, considerando que o laudo médico apresentado "não especificou a doença, mas somente o cid", propôs a ilegalidade e a recusa do registro do ato.
O Ministério Público junto a este Tribunal, anuindo ao encaminhamento proposto, complementou o exame.
Manifesto-me de acordo com a proposta oferecida pela unidade técnica, com fundamento nas considerações expostas pelo Procurador Júlio Marcelo de Oliveira.
Não há amparo legal para a alteração promovida na aposentadoria da Sra. Maria José Mendes Bezerra, concedida inicialmente em 20/8/1999, com proventos proporcionais, de modo a integralizar seus proventos, com fundamento no art. 190 da Lei 8.112/1990, segundo o qual:
 "Art. 190.  O servidor aposentado com provento proporcional ao tempo de serviço se acometido de qualquer das moléstias especificadas no § 1º do art. 186 desta Lei e, por esse motivo, for considerado inválido por junta médica oficial passará a perceber provento integral, calculado com base no fundamento legal de concessão da aposentadoria". (Redação dada pela Lei nº 11.907, de 2009) .
O Representante do MP/TCU ressaltou que, apesar de o laudo médico não descrever o nome da enfermidade, é possível identificar, pelo CID especificado, que se refere a "Neoplasia maligna da mama", doença prevista no §1º do art. 186 da Lei 8.112/1990.
Ocorre que a integralização dos proventos do servidor que for acometido por uma das moléstias especificadas é assegurada na hipótese de o inativo ser considerado inválido por junta médica oficial.
No caso concreto, conforme exposto pelo Procurador Júlio Marcelo de Oliveira:
"O laudo médico apresentado (peça 3, p. 6) não contém informação acerca da condição de invalidez da interessada, tampouco é contemporâneo à data de vigência da alteração de 17/9/2019, pois foi editado em 6/7/2010, circunstância que exige a apresentação de laudo médico mais recente para que a alteração possa prosperar, em razão de eventuais mudanças no estado de saúde da inativa."
Assim, sob essa ótica, entendo que deve ser considerado ilegal o ato de alteração da aposentadoria da Sra. Maria José Mendes Bezerra, negando-lhe o respectivo registro.
Consigno, ainda, que o ato em análise deu entrada nesta Corte de Contas em prazo inferior a cinco anos, não sendo aplicável, portanto, a nova orientação do STF consubstanciada no RE 636.553/RS. Aplica-se, por fim, o Enunciado 106 da Súmula de Jurisprudência deste Tribunal quanto ao ressarcimento das importâncias indevidamente recebidas de boa-fé, até a data do conhecimento desta deliberação. 
	Ex positis, acolhendo a proposta alvitrada pela unidade técnica instrutiva a que anuiu o representante do Ministério Público, manifesto-me por que o Tribunal aprove o Acórdão que ora submeto à deliberação deste Colegiado. 
TCU, Sala das Sessões, em 29 de junho de 2021.
AUGUSTO SHERMAN CAVALCANTI 
Relator